【裁判字號】    97,聲判,7
【裁判日期】    980220
【裁判案由】    聲請交付審判
【裁判全文】
臺灣苗栗地方法院刑事裁定               97年度聲判字第7號
聲  請  人  乙○○
代  理  人  李震華律師
被      告  邱濬詮原名：邱榮.
            甲○○
上列聲請人因告訴被告誣告等案件，不服臺灣高等法院臺中分院
檢察署檢察長中華民國97年10月2 日97年度上聲議字第1695號駁
回再議之處分（原不起訴處分案號：臺灣苗栗地方法院檢察署96
年度偵字第4310號），聲請交付審判，本院裁定如下：
    主  文
聲請駁回。
    理  由
一、按告訴人不服上級法院檢察署檢察長或檢察總長認再議為無
    理由而駁回之處分者，得於接受處分書後10日內委任律師提
    出理由狀，向該管第一審法院聲請交付審判；法院認為交付
    審判之聲請不合法或無理由者，應駁回之，刑事訴訟法第25
    8 條之1 、第258 條之2 第2 項前段，分別定有明文。經查
    ，本件關於：
  (一)被告邱濬詮涉嫌誣告罪部分：
    聲請人（即告訴人）乙○○以被告邱濬詮涉有刑法第169 條
    第1 項之誣告罪嫌而提起告訴，經臺灣苗栗地方法院檢察署
    檢察官偵查後，於民國97年8 月17日以96年度偵字第4310號
    為不起訴處分，聲請人收受上開不起訴處分書後，於法定期
    間內具狀聲請再議，經臺灣高等法院臺中分院檢察署檢察長
    認再議無理由，而於97年10月2 日以97年度上聲議字第1695
    號處分書駁回聲請，聲請人於97年10月14日收受前開處分書
    後，於10日內即97年10月24日，旋即委任代理人李震華律師
    提出理由狀，向本院聲請交付審判等情，有刑事聲請交付審
    判狀及刑事委任狀各1 份附卷可稽；復經本院依職權調閱臺
    灣苗栗地方法院檢察署96年度偵字第4310號偵查卷全卷及臺
    灣高等法院臺中分院檢察署97年度上聲議字第1695號聲請再
    議卷全卷核閱無誤。是此部分聲請人聲請交付審判並未逾越
    上開10日之不變期間，且已委任律師提出理由狀，核其聲請
    程序係屬適法。
  (二)關於被告甲○○涉嫌偽證罪部分：
    按偽證罪係侵害國家法益之罪，因偽證而間接受害之人請求
    究辦，僅可認為告發而非告訴（最高法院28年上字第3321號
    判例參照）；本件聲請人就被告甲○○涉嫌偽證罪部分，核
    屬間接受害之人請求究辦，則其所為之申述僅可認為告發，
    而非告訴，是依上開規定，聲請人既非「告訴人」，則此部
    分交付審判之聲請自不合法，應予駁回，先予敘明。
二、聲請交付審判意旨略以：
  (一)被告邱濬詮是其「所訴事實之當事人」，明知且參與該等行
    為事實。被告邱濬詮為聲請人之主管（總聯絡員），其明知
    且參與亡故榮民遺物清點、治喪會議、借用聲請人帳戶作苑
    裡區榮民服務基金存放帳戶及主持榮民公祭等事務，並於喪
    葬儀式完成後指示其會計陳古必將葬儀社回捐款存入聲請人
    出借之帳戶，並於第9 服務區即苑裡區善後收支帳冊內簽名
    以支用帳戶內款項，最後再將前開借用帳戶內榮民服務基金
    全數轉入其另設之戎馬服務協會帳戶內，因而引發被告邱濬
    詮侵吞苑裡區榮民服務基金之糾紛。不料，被告邱濬詮竟反
    過頭來，為轉移視聽、脫免己罪，誣指聲請人主使且經手侵
    吞亡故榮民喪葬節餘款云云，其明知事實卻誣指聲請人，誣
    告故意甚為顯然。惟原處分就上揭被告邱濬詮親自主持或參
    與之事實及證據，竟隻字未提，顯係有意忽略，以掩飾該檢
    察署當初包庇被告邱濬詮犯罪之陋行。
  (二)被告邱濬詮明知聲請人無選擇葬儀社之決定權及亡故榮民喪
    葬費之經手權，竟誣指聲請人參與、經手之，其虛構事實之
    誣告故意，甚為顯然。
  1.被告邱濬詮明知葬儀社係由治喪會議主持官員裁決：被告邱
    濬詮參與亡故榮民治喪會議，其明知舉凡葬儀社選擇、費用
    多少、公祭時地等項目均係由與會主持官員當場裁決，仍誣
    指聲請人接洽、決定葬儀社以收取回扣云云，自屬明知故犯
    之誣告。
  2.被告邱濬詮明知葬儀社是辦完喪事後再向榮服處請款簽發指
    名國庫支票，竟仍誣指聲請人經手喪葬費用：被告邱濬詮身
    兼苑裡區黃復興黨部主委及榮服處區總聯絡員，以亡故榮民
    公祭主持人身分指揮聲請人等協助及參與公祭，其明知葬儀
    社均係在辨完喪事後才由被告邱濬詮或聲請人等代轉送單據
    向榮服處請款，且榮服處官員審核單據後係直接開立指名國
    庫支票支付予葬儀社，聲請人不可能經手喪葬款，竟扭曲事
    實作不實指訴，自係誣告。
  3.被告邱濬詮虛構「喪葬費節餘款」，誣指聲請人經手侵占：
    承上所述，亡故榮民喪葬費請款流程，根本不可能有所謂「
    喪葬費節餘款」，就此，原處分亦已引用證人黃鍾台之證述
    ，證明服務區基金公款來源，不可能包括「喪葬費節餘款」
    ，故被告邱濬詮竟憑空捏造且歸責於聲請人，豈非誣告。
  (三)被告邱濬詮明知苑裡服務區設有榮民服務基金及存款帳戶，
    用以先墊支亡故榮民公祭雜支等活動所需，且設有善後帳冊
    由其親手管理該基金，卻誣指該基金帳戶內存款為聲請人侵
    占之公款：由97年4月28日告訴意旨狀之證物8可證被告邱濬
    詮曾交接榮民服務基金；由同狀證物l 可證被告邱濬詮共同
    借用聲請人帳戶存放服務基金；而由同狀證物2 可知被告邱
    濬詮管理簽認榮民服務基金收支帳簿；復有聲請人前呈之公
    祭照片，可證被告邱濬詮以服務基金款作成「白包」發放予
    參與公祭之榮民。凡此事證，均足證被告邱濬詮明知且參與
    苑裡區榮服基金公款之管理及使用，竟扭曲事實指稱聲請人
    侵吞該等公款，當然是誣告。
  (四)原檢察官違法以被告甲○○無證據能力之調查站筆錄及前後
    矛盾之偵訊筆錄，為誣告不成立之認定依據，自非合法：原
    處分第3 頁倒數第5、6行，認定聲請人事先與葬儀社談妥費
    用，再虛報數額以詐領款項云云，係依據被告甲○○於苗栗
    縣調查站及原檢察官訊問之筆錄，惟上開筆錄並無證據能力
    ，且其證言與原處分書第5 頁採用其在高分院之證述，顯然
    矛盾。又證人謝傳春證述，均係不確定之語句，避重就輕，
    如何可以採信。
  (五)被告邱濬詮主觀誣告犯意：
    原處分以被告邱濬詮係自首犯罪，無誣告犯意云云，乃全然
    忽略本案被告邱濬詮就他人確有告訴他人犯罪及犯意之事證
    及法理：
  1.被告誣告他人犯罪之主觀犯意事證：
  (1)被告邱濬詮90年1月31日調查站筆錄第5頁背面第1～2行：問
    ：「你是否瞭解誣告他人犯罪需負法律責任？」答：「暸解
    。」此一對答事實，明確可證被告邱濬詮有誣告他人之主觀
    犯意。
  (2)上揭筆錄自第2 頁起，分別指訴聲請人及陳古必等涉犯浮報
    及侵占亡故榮民喪葬費及節餘款之犯罪事實，事證明確，原
    處分竟視而未見。
  2.法理上，自首係就自己犯罪事實向有權偵訴犯罪機關為認罪
    表示，並不包括對他人或共犯之犯罪事實之指述。蓋後者，
    自首人之法律上地位係證人，而非自首犯罪之被告，其法理
    甚明，豈容原處分混淆之。事實上，原處分檢察官就被告邱
    濬詮於前案之自首及誣告部份未經偵辦乙事，亦有同樣之疑
    問。為此爰聲請交付審判等語。
三、本院查：
  (一)按犯罪事實應依證據認定之，無證據不得認定其犯罪事實，
    刑事訴訟法第154 條第2 項定有明文；又誣告罪之成立以意
    圖他人受刑事處分或懲戒處分，而為虛偽之告訴告發報告者
    為要件，所謂虛偽係指明知無此事實故意捏造而言，若告訴
    人誤認有此事實或以為有此嫌疑，自不得指為虛偽，即難科
    以本罪（最高法院40年台上字第88號判例參照）。復按法院
    於審查交付審判之聲請有無理由時，得為必要之調查，惟其
    調查範圍，應以偵查中曾發現之證據為限，不可就聲請人新
    提出之證據再為調查，亦不可蒐集偵查卷以外之證據。除認
    為不起訴處分書所載理由違背經驗法則、論理法則或其他證
    據法則，否則，不宜率予裁定交付審判（法院辦理刑事訴訟
    案件應行注意事項第134 項參照）。
  (二)經查：
  1.聲請人前於88、89年間涉嫌違反貪污治罪條例案件，經被告
    邱濬詮（即該案告發人），於90年1 月31日至苗栗縣調查站
    說明相關案情後，由臺灣苗栗地方法院檢察署檢察官指揮苗
    栗縣調查站展關蒐證及約談作為，嗣於同年10月23日經該署
    以90年度偵字第3174、3694、4458號案件，對聲請人（即該
    案被告乙○○）、吳福康、甲○○、陳古必及郭守宮等5 人
    ，分別以涉嫌違反貪污治罪條例、偽造文書等罪嫌提起公訴
    。嗣經本院於91年4 月17日以91年度訴字第6 號判決甲○○
    、陳古必、郭芳宮等3 人有罪，並確定在案；而聲請人則迭
    經判決有罪並上訴後，嗣經最高法院發回更審，再經臺灣高
    等法院臺中分院於93年6 月9 日以92年度上更(一)字第206 號
    判決「主文：被告乙○○共同連續意圖為第三人不法之所有
    ，以詐術使人將本人之物交付，處有期徒刑壹年。」並確定
    在案，此經本院依職權調閱臺灣高等法院臺中分院92年度上
    更(一)字第206號偵查及歷審卷全卷核閱無誤。
  2.據此，被告邱濬詮固於90年1 月31日至苗栗縣調查站自首並
    告發聲請人涉嫌浮報及侵占單身亡故榮民喪葬費等犯罪事實
    ，惟該聲請人所涉之犯罪事實既已迭經前案偵查及歷審詳盡
    推求，並經臺灣高等法院臺中分院以92年度上更(一)字第206
    號判決聲請人有罪確定在案；而參以卷附臺灣高等法院臺中
    分院92年度上更(一)字第206 號確定判決之事實欄明確記載：
    「... 乙○○、陳古必二人明知單身亡故榮民之遺物清點後
    ，須由『苗栗縣榮民服務處』代管，且須由葬儀社辦畢亡故
    榮民之喪葬事宜後，再由葬儀社憑單據向『苗栗縣榮民服務
    處』請領相關費用。詎渠二人竟共同基於意圖為第三人不法
    所有詐取財物之概括犯意聯絡，於88年6 月間，與甲○○約
    定以10萬元辦理戴世燦喪葬事務，再由甲○○於88年7 月3
    日，在其上開禮儀社內，開立25萬元之不實喪葬費用明細表
    及收據，並持之向『苗栗縣榮民服務處』浮報詐領喪葬費，
    足生損害於『苗栗縣榮民服務處』對榮民遺產管理之正確性
    。待甲○○將『苗栗縣榮民服務處』開立之25萬元公庫支票
    提示兌現後，再依約定提領差額現金15萬元退還予乙○○、
    陳古必二人，由渠二人將前述浮報詐領之不法所得款項存入
    彰化銀行苑裡分行乙○○帳戶（帳號：000000000） 共同管
    理使用，用以支付參與公祭人員之紅包車馬費及聚餐費用。
    乙○○、陳古必、甲○○續於88年11月間起，即以上開相同
    手法連續向『苗栗縣榮民服務處』浮報詐領得金效魯（88年
    11月15日死亡）喪葬費6 萬5,000 元、陳長安（89年1 月29
    日死亡）喪葬費14萬7,400 元，總計詐得上開金額共計，36
    萬2,400 元整。又乙○○、陳古必另明知張炳周（89年2 月
    10日死亡）因車禍亡故後所遺留之機車修理費，僅需8,500
    元，乙○○竟以向保險公司詐領較高之保險金為由，要求郭
    芳宮開立15,000元之不實發票，而郭芳宮在明知乙○○用途
    之情況下，竟亦予以同意，而於89年3 月22日，在其上開機
    車行內，偽開不實之15,000元發票持之交予乙○○，足生損
    害於保險公司。... 」等語，可知該確定判決：(1)顯係認定
    聲請人確有與陳古必二人共同以不實喪葬費用明細表及收據
    ，連續持向「苗栗縣榮民服務處」浮報詐領單身亡故榮民戴
    世燦、金效魯及陳長安之喪葬費差額等犯罪事實，且上開犯
    罪事實，經核與被告邱濬詮於90年1 月31日向苗栗縣調查站
    告發之情節大致相符，此有該調查筆錄附卷可參；是此部分
    自難認被告邱濬詮係虛構聲請人之犯罪事實，至為顯然。(2)
    至關於單身亡故榮民張炳周之喪葬費用32萬元，扣除實際花
    費後尚餘14萬800 元部分之客觀事實，固因張炳周親友代表
    張皖黔證稱：辦理喪葬當初，同意剩餘款項轉為服務處基金
    等語，經該確定判決認定聲請人此部分犯罪不能證明，而不
    另為無罪之諭知；惟被告邱濬詮既對於張炳周親友代表張皖
    黔同意喪葬費剩餘款項轉為服務處基金乙節，並非知悉，則
    其縱因而誤認聲請人此部分有浮報、侵占事實或以為有此嫌
    疑而向苗栗縣調查站告發，亦不得指為虛偽，遽認其係明知
    無此事實而故意捏造，灼然甚明。是聲請交付審判意旨徒認
    ：被告邱濬詮明知聲請人不可能經手亡故榮民喪葬費，竟誣
    指聲請人參與、經手，並侵占榮民服務基金及存款帳戶內之
    存款等情，其有虛構事實之誣告故意云云，顯係置上開確定
    判決明確之論斷於不顧，徒憑己意再事爭執，自難憑採。
  3.再者，聲請人固經上開確定判決認定其所犯之罪名實為詐欺
    取財罪，而與被告邱濬詮初始向苗栗縣調查站告發之浮報、
    侵占罪名不同，然被告邱濬詮告發之犯罪事實既非虛構，已
    如前述，則其自不能成立誣告罪（最高法院22年上字第575
    號判例意旨參照），殊屬明確。是聲請交付審判意旨徒認：
    被告邱濬詮向苗栗縣調查站告發聲請人涉犯之浮報及侵占亡
    故榮民喪葬費節餘款之犯罪事實，其有誣告之主觀犯意云云
    ，自不足採。
  4.另聲請交付審判意旨固認：被告邱濬詮本身亦有參與其所告
    發之事實，惟原處分竟隻字未提，顯係有意忽略以掩飾該檢
    察署當初包庇被告邱濬詮犯罪之陋行云云。惟查，本件聲請
    人乃係針對被告邱濬詮向苗栗縣調查站所為之告發究否成立
    「誣告罪」乙節，提起告訴，而檢察官亦已本此範圍，詳為
    調查、斟酌；至被告邱濬詮本身有無參與其所告發之事實，
    本與其究否成立誣告罪乙節無必然關聯，是聲請人以此為由
    聲請交付審判，容有誤會，併此敘明。
  (三)綜上所述，原不起訴處分書及駁回再議聲請處分書均認被告
    邱濬詮涉犯誣告罪嫌疑不足，經核與卷內現存證據資料並無
    不合，是原檢察官及臺灣高等法院臺中分院檢察署檢察長據
    此就被告邱濬詮所涉之誣告案件予以不起訴處分及駁回再議
    處分，於法並無違誤。從而，聲請意旨仍執前詞，以原處分
    多有未審究之處，據以指摘原處分違法而聲請交付審判，為
    無理由，應予駁回。
四、依刑事訴訟法第258條之3第2項前段，裁定如主文。
中    華    民    國    98    年    2     月    20    日
                  刑事第二庭    審判長法  官  楊  清  益
                                      法  官  林  靜  雯
                                      法  官  林  大  為
以上正本證明與原本無異。
本裁定不得抗告。
                                      書記官  蘇  文  熙
中    華    民    國    98    年    2     月    24    日


司法院資訊處製作；財團法人民間司法改革基金會備份。
